臺灣彰化地方法院民事裁定
110年度家聲抗字第20號
抗  告  人  林鈺萍  


代  理  人  呂庚宜律師
相  對  人  林雲龍  


代  理  人  朱清奇律師(0000000解除委任)
關  係  人  林朝崇  

代  理  人  楊玉珍律師
            黃文進律師(0000000解除委任)
關  係  人  林美蕙  

            林金冠  
                        之5                                        身分證統一編號：Z000000000號  
            林汶津  

上二人代理人
即抗告人    林鈺萍  

上列當事人間聲請監護（輔助）宣告事件，抗告人對於本院民國
110年9月8日本院110年度監宣字第4號裁定提起抗告，本院第二
審合議庭裁定如下：
    主  文
一、原裁定主文第二項關於選定輔助人部分廢棄。
二、上列廢棄部分，選定己○○（女、民國00年00月00日生、身分
    證統一編號：Z000000000號）、丁○○（男、民國00年0月0日
    生、身分證統一編號：Z000000000號）為受輔助宣告之人戊○○（男，民國00年0月0日生、身分證統一編號：Z000000000
    號）之共同輔助人。
三、抗告程序費用新臺幣壹仟元由受輔助宣告之人負擔。
    理  由
甲、程序方面： 
    抗告人己○○提起本件抗告，原聲明為：「㈠原裁定廢棄。㈡聲
    請宣告戊○○為受監護宣告之人。㈢選定己○○為監護人。㈣聲請
    及抗告費用由相對人負擔。」，嗣於本院審理中因抗告人及
    關係人等人協商後已達成協議，抗告人爰變更聲明為：選定
    丁○○、己○○為受輔助宣告人戊○○之共同輔助人，程序費用由
    相對人負擔等語，故本院僅就此部分為審理，合先敘明。
乙、實體方面：
壹、抗告人己○○於原審之聲請意旨略以：
一、抗告人及關係人丙○○係相對人之女，相對人之配偶黃吞已逝
    ，因相對人年事已高，經身心障礙鑑定為障礙類別第1類及
    第7類，具智力功能障礙及肌肉力量功能障礙，其智商僅介
    於55至69間，或心智年齡介於9歲至未滿12歲間，領有中度
    身心障礙證明，應不具備接受或為意思表示之行為能力。相
    對人曾表明願與關係人丙○○同住，關係人丙○○亦有意願擔任
    相對人之監護人，且現況亦按相對人之意願與關係人丙○○同
    住，並由關係人林美惠照顧其起居。2人居住於「門牌號碼
    ：彰化縣○○市○○街000巷00號」之建物，關係人丙○○為相對
    人之實際照顧者，相對人之存摺、印章亦係由關係人丙○○保
    管中。相對人之外籍看護是由關係人乙○○找的，而非關係人
    丁○○。
二、抗告人為確保相對人之財產，於民國110年1月19日將相對人
    於霧峰區農會及彰化銀行彰化分行之存款共新臺幣（下同）
    1,262,000元匯至抗告人個人帳戶，上開財產均須列入相對
    人之財產清冊中。　　
三、相對人於107年6月7日，於彰化基督教醫療財團法人彰化基
    督教醫院診治罹患失智症，惟相對人之子即關係人丁○○至遲
    於108年10月8日明知上述事實，仍於109年8月31日要求相對
    人贈與三筆土地予關係人丁○○。
四、綜上，相對人已達受監護宣告之程度，爰依民法第14條第1
    項、第1111條第1項、第1111條之1、家事事件法第164條以
    下之規定，聲請對相對人為監護宣告，並由抗告人擔任監護
    人，相對人之女即關係人丙○○為會同開立財產清冊之人。聲
    請程序費用由受監護宣告人負擔等語。　
貳、原審調查後，認為：
一、依衛生福利部彰化醫院鑑定報告書內容略以：「(三)有關判
    斷能力判定之意見：不宜單獨管理處分自己財產。判定的根
    據（檢查所見及說明）：依戊○○男士目前心智狀況，能以言
    語溝通，但僅能完成部分基本生理需求。但因失智症、腦梗
    塞導致認知功能缺損，以致金錢、是非對錯等概念較不佳，
    是故，不宜獨自管理與處置個人重大事務。(四)回復可能性
    說明：回復可能性低。(五)鑑定判定及說明：【鑑定判定】
    1.基於受鑑定人有失智症、腦梗塞其程度達中度，不宜單獨
    管理處分自己的財產，回復可能性低。2.失智症、腦梗塞之
    程度，能意思表示或受意思表示，能辨識其意思表示之效果
    ，但對於較複雜的問題及詞彙仍有困難，可為輔助宣告，重
    大決定仍應先和家人討論後再決定。」等語。故抗告人聲請
    監護宣告，尚屬有間，但相對人仍有受輔助之必要，爰依所
    請為輔助之宣告。
二、原審認相對人與關係人丁○○之住處相距確不到800公尺。雖
    關係人丙○○於本院訊問時陳稱：伊實際上與相對人住的最近
    ，也會早晚去關心相對人，伊希望由伊擔任輔佐人，有狀況
    的話伊會立即通知關係人丁○○等語；抗告人則主張：伊每個
    禮拜都會回去照顧相對人，關係人丙○○會幫忙先處理，伊從
    以前就一直在照顧父母等語。惟關係人丙○○為思覺失調症患
    者，雖其陳稱目前有吃藥控制，然相較於其他無精神症狀之
    關係人，仍屬較不適宜擔任輔助人之人選；至抗告人聲請部
    分，縱抗告人所稱伊每個禮拜都會回去照顧相對人，並有其
    他姊妹擔任支援的系統等語所述為真，仍無解於其平日住居
    於臺北市而無法就近照顧相對人之問題，且若有緊急情況發
    生，抗告人亦無可能直接輔助相對人處理任何重要事宜，毋
    寧仍係由關係人丁○○就近主持，是三者相較之下，原審並參
    酌相對人於原審當庭陳述之意見，認由關係人丁○○擔任輔助
    人，應符合相對人之最佳利益，並裁定選定關係人丁○○為相
    對人之輔助人。　
參、本件抗告意旨及相對人、關係人陳述意見略以：
一、抗告人抗告意旨略以：
　㈠關係人丁○○趁相對人持續治療失智症而照顧其生活之際，排
    除其他關係人或客觀中立之第三人介入安排相對人之財產管
    理、處分，利用相對人智慮不充分、判斷能力不足、意思能
    力薄弱之情狀，嘗試建立某程度之操控或排他支配性關係，
    進而移轉其所有之系爭三筆土地所有權登記予己，洵有利害
    相反之實。為相對人之最佳利益考量，自不宜選定關係人丁○○作為相對人之監護人或輔助人。
　㈡按相對人配偶生前或車禍後之親屬會議，應屬相對人生病後
    最合適之照顧規劃，實然，依相對人配偶生前安排或親屬會
    議共識，關係人丁○○身為長男亦僅保管印章而已，照顧者主
    要仍為其餘四女，不因關係人丙○○為思覺失調症患或抗告人
    住台北距離較遠即無照顧能力，畢竟，實際上，最常照顧者
    乃受雇之專門監護工，而非家屬。且通訊暨交通工具日益發
    達，訊息或距離來回均便利且迅速，自無遠近或思覺失調症
    而不能照顧之問題。實則，若關係人丁○○甘於親屬會議共識
    ，不予爭吵，四女同心協力照顧如相對人配偶生前安排，不
    僅未生本案紛爭，且系統性相互支援照顧，關於相對人財產
    上亦相互監督，亦因多名親人照顧、陪伴，當屬更佳。考量
    相對人既因中風而致大腦受損、患有阿茲海默症、失智症、
    腦梗塞導致認知功能減損且回復可能性低之事實，又因意思
    能力薄弱，於受關係人丁○○長期說教養成，而潛移默化影響
    相對人之意識，相對人之陳述意見易被關係人丁○○所操控，
    其陳述自難採信，或為評斷根據，其意見自非優先考量選項
    ，又關係人丁○○與相對人利益相反，顯非適任之監護人或輔
    助人。有鑑於此，雖抗告人住台北距離較遠，然與相對人無
    利害相反，且始終照顧、陪伴、關心相對人，此有其餘關係
    人認同在案，是非不可與其餘關係人一如往常合作、同心協
    力系統性相互支援照顧相對人，以維其安老及健康，是由抗
    告人擔任相對人之監護人或輔助人，應符合相對人之最佳利
    益。退步言，抗告人亦不反對成為相對人之共同監護人或輔
    助人之一，至於是否仍由與相對人利益相反之關係人丁○○共
    同監護或輔助，自當由鈞院，為相對人最佳利益，加以審酌
    。
　㈢緣相對人因罹患失智症、腦梗塞導致認知功能缺損，雖已持
    續接受治療，惟其記憶力與認知功能仍持續退化，使相對人
    於辨識意思表示及受意思表示時發生困難。然嗣經相對人全
    體一親等直系血親卑親屬共同協商決議，由己○○及丁○○為共
    同輔助人，期能全體子女彼此系統性相互支援照顧，且相對
    人財產上亦能相互監督，俾利為相對人最佳利益，完善照護
    。亦因多名親人照顧、陪伴、交談促進相對人大腦之活動，
    均較特定單獨親人為唯一照顧者，更可提升失智患者康復或
    延緩惡化之能力，當屬更佳。綜上，爰變更聲明如主文所示
    。
二、相對人戊○○書狀表示意見略以：相對人確實係自身自由意願
    將系爭土地贈與丁○○，相對人於110年8月26日到法院出庭，
    原審法官親自單獨訊問時，相對人已表明係因丁○○是家中獨
    子，所以將前開土地贈與丁○○，是自身自由意願為之，並經
    筆錄記明在卷。辦理過戶係由相對人親自至戶政事務所請領
    印鑑證明，亦是親自向承辦代書表明意願辦理贈與之過戶。
    綜上，相對人將前開土地過戶給兒子丁○○，是經過考慮所作
    規劃，抗告人及其他女兒亦明知此情，執意本案之聲請及抗
    告，相對人實無法接受。相對人意識清晰，抗告人提出之聲
    請及抗告實無理由。若鈞院仍認有對相對人為輔助宣告之必
    要，相對人希由丁○○擔任輔助人，理由已向原審法官敘明。
三、關係人丁○○意見略以：
　㈠抗告人主張伊雖於台北任教，仍不辭奔波，於106至107年間
    與關係人乙○○共同陪伴相對人定期回診，有關係人丙○○與關
    係人甲○○從旁協助，然抗告人並未考量相對人現階段之需求
    ，且無解於抗告人平日住居於台北市而無法隨時、就近照顧
    相對人之事實，況亦未考量相對人已表達本身自由意願由丁○○照顧，再者，丁○○照顧相對人並無任何不適任之情形，且
    亦係真心孝順父親即相對人戊○○，業經相對人於原審供明：
    丁○○每天早晚各1次來探視相對人之情形，且關係人丙○○於
    原審亦陳稱：「有狀況的話我會立即通知我弟弟」(見原審1
    10年8月26日訊問筆錄第8頁)，足證相對人有任何狀況時均
    由丁○○處理。綜上，原審認由關係人丁○○擔任相對人之輔佐
    人，並無違誤。
　㈡另丙○○受龍眼林基金會訪視時，指稱丁○○曾以不當手法取走
    受宣告人名下3筆土地，而認丁○○不適合擔任輔佐人云云，
    惟此部分業經戊○○本人於鈞院原審供述，係出於其自由意願
    考量，已如前述，故此部分並非事實。且於訪視中，丙○○亦
    陳稱:丁○○目前針對保管及使用受宣告人財產部分，應無不
    妥之處。(見本院二審卷第168頁7.對於未來財產管理與使用
    看法(1)之部分)。
　㈢丁○○並無抗告人指稱「逐漸排除其他關係人成為唯一對相對
    人影響者」之事，實則，關係人乙○○本身罹有癌症、關係人
    丙○○患有思覺失調症之精神疾病、抗告人己○○居住於台北市
    ，在東吳大學任教，又因工作因素，平日已無分攤照顧相對
    人之責任，僅偶於六、日回來探視相對人。關係人甲○○雖住
    彰化市中山路，但亦有自己的家庭需照顧，其目前有孩子2
    人，分別就讀國中、小學，平日均無分攤照顧相對人，其本
    身又在台中上班，現實上亦無能力及時間可照顧相對人。復
    觀原審證22關係人乙○○安排照顧相對人之排班表，亦可見丁○○確實承擔大部分照顧相對人之時段，又上開事實於原審審
    理時，抗告人與其他姊妹均未否認，抗告人卻一再將丁○○長
    期盡心盡力照顧相對人之事實扭曲為「說教、影響相對人思
    想、對相對人操控及支配」等不實指控，更未舉證以實其說
    ，均屬空言臆測、誣陷、以此等言詞破壞家人間之和諧，實
    希盼公道自在人心。　
　㈣基於本案於111年6月27日相對人之全體子女均同意相對人為
    輔助宣告，並由丁○○及己○○為輔助宣告人之共同輔助人，期
    能讓父親戊○○晚年能安詳度日，不致因法庭訴訟而感痛苦，
    同意抗告人之變更後聲明。　　　
四、關係人丙○○意見略以：同意抗告人及關係人丁○○擔任共同輔
    助人。
五、關係人乙○○、甲○○則委任抗告人為代理人，由代理人於本院
    準備程序時表示「同意由抗告人跟丁○○擔任共同輔助人」。
肆、本院之判斷：
一、按受輔助宣告之人應置輔助人，並準用民法第1111條至第11
    11條之2規定，此觀民法第1113條之1自明。亦即法院為輔助
    之宣告時，應依職權就配偶、四親等內之親屬、最近一年有
    同居事實之其他親屬、主管機關、社會福利機構或其他適當
    之人選定一人或數人為輔助人。法院選定輔助人時，應依受
    輔助宣告之人之最佳利益，優先考量受輔助宣告之人之意見
    ，審酌一切情狀，並注意下列事項：一、受輔助宣告之人之
    身心狀態與生活及財產狀況。二、受輔助宣告之人與其配偶
    、子女或其他共同生活之人間之情感狀況。三、輔助人之職
    業、經歷、意見及其與受輔助宣告之人之利害關係。且家事
    事件法第178條第2項亦準用家事事件法第106條之規定，即
    法院為審酌受輔助宣告人之最佳利益，得徵詢主管機關或社
    會機構之意見，請其進行訪視或調查，並提出報告及建議。
二、經查，抗告人於原審聲請由其擔任相對人之監護人，並由關
    係人丙○○為會同開具財產清冊之人，較符合相對人最佳利益
    乙節，經抗告人及關係人等於抗告審審理中就相對人應受輔
    助宣告之事既表示不予抗告，因此相對人為受輔助宣告之人
    一事即已確定。本件應審究者，厥為：應選任何人擔任相對
    人戊○○之輔助人，較符合相對人之最佳利益？茲析述如下：
  ㈠受輔助人戊○○之配偶黃吞已歿，最近親屬為抗告人己○○及關
    係人丁○○、丙○○、乙○○、甲○○等情，有原審卷附之戶籍謄本
    為憑，並為抗告人及關係人全體所不爭執，自堪以認定。
  ㈡原審考量關係人丁○○與相對人戊○○同住在彰化市，丁○○於原
    審訊問時陳稱：其與相對人之住處僅約800公尺，可隨時看
    相對人，相對人有事都是打給伊等語，是以關係人丁○○可便
    於就近照顧、關懷相對人，且有擔任輔助人之意願，而相對
    人本人也明確表示希望由丁○○擔任輔助人等情，原審乃選定
    關係人丁○○擔任受輔助宣告之人戊○○之輔助人，固非無見，
    惟查：
  ⑴依兩造及關係人所述，抗告人、關係人丁○○間彼此指責，互
    不信任，且雙方間有家產糾紛，並均表示對方不適任輔助人
    ，然在本院數次審理中，抗告人、關係人丁○○有開始互相讓
    步和釋出善意，家屬間亦傾向認為應為相對人即受輔助宣告
    之人戊○○彼此合作，相互支援照顧，以達相對人之最佳利益
    ，故抗告人及關係人等(即相對人全體子女)間共同協商做成
    決議，由抗告人和關係人丁○○擔任共同輔助人。
  ⑵且經本院函請映晟社會工作師事務所、財團法人台中市私立
    龍眼林社會福利慈善事業基金會對兩造及關係人等做訪視報
    告，結果略以：「總建議：一、輔助人部分之建議：抗告人
    己○○為應受宣告人之三女具擔任輔助人之意願，並具輔助能
    力、輔助時間和輔助計畫，期待能與應受宣告人討論未來照
    顧安排，使其受妥善照顧，並保全其財產利益。惟抗告人及
    關係人1（即丁○○）之間因應受宣告人之不動產有衝突並有
    訴訟關係。因考量本案抗告人了解應受宣告人之生活、健康
    、受照顧和財產狀況，並願意與關係人1共同擔任輔助人，
    建請法院審酌是否請抗告人與關係人1列舉需共同輔助人同
    意之事項，使雙方有合作擔任輔助人之可能，並使之相互制
    衡而確保應受宣告人之利益。以上僅提供訪視抗告人之評估
    ，建請議法院參酌其他當事人之訪視報告、當庭陳述與相關
    事證自為裁定。」，此有映晟社會工作師事務所110年11月2
    2日晟台成字第1100178號函暨成年監護訪視調查評估報告附
    卷可稽。另份報告結果略以：「總建議：一、其他對法院之
    建議事項(一）對於本案訪視單位無法完整訪視時之建議：
    本件僅訪視到戊○○（受宣告人）、丙○○（關係人）、丁○○（
    關係人），致無法對本案輔助人提出評估與具體建議，建議
    法院參酌其他縣市人員之訪視報告後，自為裁定。據本會了
    解，受宣告人目前居住在住家，由外籍看護協助打理生活起
    居，而關係人丙○○及丁○○分別為受宣告人的次女及長子，其
    中關係人丙○○考量自己患有精神疾病，因此無擔任輔助人之
    意願，而關係人丁○○身心及經濟能力、良好，其目前具有擔
    任輔助人之意願，觀察關係人丁○○與受宣告人互動關係良好
    ，其對受宣告人的各項狀況有所了解，綜上評估，關係人丁○○具有擔任輔助人之能力，然針對關係人丙○○指稱關係人丁○○過往曾以不當手法取得受宣告人的土地，對此部分，本會
    無法查證真實性，致無法評估關係人丁○○是否有不利於受宣
    告人之情事，又本會此次僅訪視部分人選，致無法針對本案
    輔助人歸屬予以具體評估，故建請鈞院調閱關係人丁○○過戶
    土地之相關資料及參酌他造訪事報告後，自為裁定。」等情
    ，有財團法人台中市私立龍眼林社會福利慈善事業基金會11
    1年1月27日財龍老字第111010019號函暨訪視報告、訪視回
    覆單附卷可稽。
  ㈢綜上，基於受輔助宣告之人之最佳利益考量，本件認由抗告
    人己○○、關係人丁○○共同擔任輔助人，不僅可以分工合作，
    以減輕彼此間協助受輔助宣告之人戊○○處理重大事務之身心
    負荷，亦可集思廣義，互相督促、監督，以避免單一輔助人
    行使受輔助宣告之人輔助事務有所不足或疏漏之虞，並期兩
    人能共同為受輔助宣告之人戊○○之最佳利益全力輔助，並成
    為不同意見兄弟姊妹間互信之基石，消弭雙方猜忌，使受輔
    助宣告之人戊○○得以安心終老。抗告意旨指摘原裁定主文第
    二項不當，聲明廢棄原裁定關於選定關係人丁○○為受輔助宣
    告之人戊○○之輔助人部分，尚屬有據，爰將原裁定該部分予
    以廢棄，改裁定如主文第2項所示。
三、末查受輔助宣告之人並不因輔助宣告而喪失行為能力，僅於
    其為民法第15條之2列舉之法律行為時，應經輔助人同意，
    參酌民法第1113條之1第2項並未準用同法第1099條、第1099
    條之1、第1101及第1103條第1項之規定，顯見受輔助宣告之
    人之財產，並不由輔助人管理，家事事件審理細則第145條
    第1項亦規定：「法院為輔助宣告，無庸併選任會同開具財
    產清冊之人。」。而本件相對人之精神或心智狀況未達監護
    宣告之程度，經法院對相對人為輔助宣告，依前揭說明，本
    件自毋庸指定會同開具財產清冊之人，故抗告人於111年6月
    27日準備程序中陳述請本院依職權選任會同開具財產清冊之
    人，依前開說明，本院依法無從依職權選任會同開具財產清
    冊之人之，併予敘明。
四、本件裁定之基礎已臻明確，兩造及關係人其餘攻擊防禦方法
    及所提出證據，核與本案裁定之結果不生影響，自無逐一審
    究之必要，併此敘明。
五、據上論結，本件抗告為有理由，爰依家事事件法第94條第1
    項、第97條、第177條第2項、第164條第2項，非訟事件法第
    44條、第我46條，民事訴訟法第492條，裁定如主文。　　
中　　華　　民　　國　　111 　年　　11　　月　　30　　日
               家事法庭  審判長法  官 黃楹榆
　　　　　　　                 法  官 黃倩玲
                               法  官 王美惠
以上正本係照原本作成。
本裁定除以適用法規顯有錯誤為理由外，不得再抗告。如提起再
抗告，應於收受送達後10日內委任律師為代理人向本院提出再抗
告狀。
中　　華　　民　　國　　111 　年　　11　　月　　30　　日
                         書　記　官　林子惠